ACORDAO-COMPLETO-2364733

ACÓRDÃO 2800/2019 ATA 45/2019 - PLENÁRIO

VISTOS, relatados e discutidos estes autos de recursos de reconsideração interpostos por Antônio César Coe Pinto, Arthemisio Asevedo Junior e Expedito Ferreira da Costa, por meio dos quais se insurgem contra o Acórdão 2816/2017-TCU-Plenário,
ACORDAM os Ministros do Tribunal de Contas da União, reunidos em sessão de Plenário, diante das razões expostas pelo relator, em:
9.1. conhecer dos recursos de reconsideração para, no mérito, negar-lhes provimento;
9.2. dar ciência deste acórdão aos recorrentes.

Recursos de reconsideração interpostos contra acórdão que julgou as contas dos recorrentes ilegais, condenou-os ao pagamento do débito e de multa, bem como os inabilitou para o exercício de cargo em comissão ou função de confiança no âmbito da Administração Pública federal em razão de irregularidades em contrato de repasse que tinha por objetivo a construção de quadra de esportes.

Município de Aracati - CE.

3. Interessados/Responsáveis/Recorrentes:
3.1. Interessado: Caixa Econômica Federal e Ministério do Esporte (Extinto).
3.2. Responsável: Amadeu Felix Barboza Filho (XXX.696.703-XX); Antonio Cesar Coe Pinto (XXX.602.423-XX); Arthemisio Asevedo Junior (XXX.099.273-XX); Cateto Construcoes Ltda - ME (07.850.294/0001-90); Cleber Pedrosa Nunes (XXX.046.523-XX); Cleudo Pedrosa Nunes (XXX.718.453-XX); Cubo Construcoes e Servicos Ltda - ME (69.375.202/0001-14); Expedito Ferreira da Costa (XXX.091.513-XX); Fabiana da Costa Lopes (XXX.838.633-XX); Francisca Laedina Alves Gomes Maia (XXX.272.223-XX); Francisco Ivan Silverio da Costa (XXX.822.263-XX); Francisco Williano Oliveira da Silva (XXX.768.803-XX); Goiana Construcoes e Prestacoes de Servicos Ltda - ME (07.192.755/0001-84); José Milton Lucio do Nascimento (XXX.955.303-XX); José Neto de Castro (XXX.719.742-XX); Lidiane Barbosa da Silva (XXX.782.143-XX); Marcia Maria Eduardo dos Anjos (XXX.836.343-XX); Miguel Ângelo Pinto Martins (XXX.715.123-XX); Raimundo Carlos Alves de Freitas (XXX.519.973-XX); Sheila Teles de Aguiar (XXX.581.303-XX); Álvaro Marques de Oliveira Rodrigues (XXX.807.483-XX).
3.3. Recorrente: Identidade preservada (art. 55, caput, da Lei n. 8.443/1992).

13.1. Ministros presentes: José Mucio Monteiro (Presidente), Benjamin Zymler, Raimundo Carreiro e Ana Arraes.
13.2. Ministros-Substitutos convocados: Augusto Sherman Cavalcanti e Marcos Bemquerer Costa (Relator).
13.3. Ministros-Substitutos presentes: André Luís de Carvalho e Weder de Oliveira.

ACORDAO-COMPLETO-2465226

Acórdão de Relação 517/2021 - Plenário

Acórdão de Relação

MARCOS BEMQUERER

Ministro-Substituto Augusto Sherman Cavalcanti.

Adoto, como Relatório, a instrução do Auditor (peça 504) , que contou com a anuência do Secretário Substituto (peça 505) e do Ministério Público junto ao TCU (peça 506) :
"1.	Trata-se de recursos de reconsideração interpostos por Antônio César Coe Pinto (R001-peça 361) , Arthemisio Asevedo Junior (R002-peça 390) e Expedito Ferreira da Costa (R003-peça 462) , respectivamente, responsável pelos atestos dos boletins de medição, engenheiro responsável pelo acompanhamento das obras e ex-Prefeito do Município de Aracati/CE, por meio dos quais se insurgem contra o Acórdão 2816/2017-TCU-Plenário, rel. Ministro-Substituto Augusto Sherman Cavalcanti, o qual foi prolatado na sessão de julgamento do dia 6/12/2017-Extraordinária de caráter reservado e inserto na Ata 25/2017-Plenário (peça 226) .
1.1.	A deliberação recorrida apresenta o seguinte teor:
VISTOS, relatados e discutidos estes autos de tomada de contas especial instaurada em decorrência da conversão de relatório de auditoria realizada na Prefeitura Municipal de Aracati/CE com o objetivo de apurar notícias veiculadas na imprensa acerca de grupos organizados de pessoas e empresas atuando no Estado do Ceará, com o intuito de realizar fraudes em licitações e desviar recursos públicos, conforme o Acórdão 931/2012-TCU-Plenário,
ACORDAM os Ministros do Tribunal de Contas da União, reunidos em sessão de Plenário, ante as razões expostas pelo Relator, em:
9.1. acolher as alegações de defesa produzidas pelo Sr. Raimundo Carlos Alves de Freitas, quanto ao não pertencimento aos quadros societários da empresa Cateto Construções Ltda. e, em decorrência, excluí-lo da relação processual;
9.2. considerar revéis os responsáveis Goiana Construções e Prestações de Serviços Ltda., Miguel Ângelo Pinto Martins e José Milton Lúcio do Nascimento, com fulcro no art. 12, § 3º, da Lei 8.443/1992;
9.3. julgar irregulares as contas dos responsáveis, Sr. Expedito Ferreira da Costa, ex-Prefeito Municipal de Aracati/CE; Srs. Amadeu Félix Barbosa Filho e Francisco Ivan Silvério, então Secretários de Esporte e Juventude; Sr. Arthemisio Asevedo Junior, Engenheiro responsável pelo acompanhamento das obras; Srs. Antônio César Coe Pinto e Francisco Williano Oliveira da Silva, responsáveis pelos atestos; Goiana Construções e Prestações de Serviços Ltda., empresa contratada, e seus sócios Miguel Ângelo Pinto Martins e José Milton Lucio do Nascimento; Cateto Construções Ltda., empresa participante do Convite Nº 2307.01/2009-SEJUV, e sua sócia Fabiana da Costa Lopes, Cubo Construções e Serviços Ltda., empresa participante do Convite Nº 2307.01/2009-SEJUV, e seus sócios Cleudo Pedrosa Nunes e Cleber Pedrosa Nunes, com fundamento nos arts. 1º, inciso I, 16, inciso III, alíneas "b" e "c", e § 2º, 19, caput, e 23, inciso III, da Lei 8.443/1992, c/c o arts. 1º, inciso I, 209, incisos II e III, 210 e 214 do Regimento Interno, e condená-los solidariamente ao pagamento das quantias abaixo especificadas, com a fixação do prazo de quinze dias, a contar das notificações, para que comprovem, perante este Tribunal (art. 214, inciso III, alínea "a", do Regimento Interno) , o recolhimento das dívidas aos cofres do Tesouro Nacional, atualizadas monetariamente e acrescidas dos juros de mora devidos, calculados a partir das datas indicadas até a dos efetivos recolhimentos, na forma da legislação em vigor:
	Data da ocorrência
	Valor Original do débito

	23/12/2010
	R$ 127.974,56

9.4. aplicar aos responsáveis, Srs. Expedito Ferreira da Costa, Amadeu Félix Barbosa Filho, Francisco Ivan Silvério, Arthemisio Asevedo Junior, Antônio César Coe Pinto, Francisco Williano Oliveira da Silva, Goiana Construções e Prestações de Serviços Ltda., Miguel Ângelo Pinto Martins, José Milton Lucio do Nascimento, Cateto Construções Ltda., Cubo Construções e Serviços Ltda., Cleudo Pedrosa Nunes e Cleber Pedrosa Nunes, a multa prevista no art. 57 da Lei 8.443/1992, no valor individual de R$ 15.000,00 (quinze mil reais) , com a fixação do prazo de quinze dias, a contar das notificações, para que comprovem, perante este Tribunal (art. 214, inciso III, alínea "a", do Regimento Interno) , o recolhimento das dívidas ao Tesouro Nacional, atualizadas monetariamente desde a data deste acórdão até a dos efetivos recolhimentos, se forem pagas após o vencimento, na forma da legislação em vigor;
9.5. julgar irregulares as contas dos responsáveis Sheila Teles de Aguiar, Álvaro Marques de Oliveira Rodrigues, José Neto de Castro, Francisca Laedina Alves Gomes, Lidiane Barbosa da Silva e Marcia Maria Eduardo dos Anjos, membros de comissão de licitação responsável pelo  Convite 2307.01/2009/SEJUV da Prefeitura Municipal de Aracati/CE, com fundamento nos arts. 1º, inciso I, 16, inciso III, alínea "b", 19 e 23, inciso III, da Lei 8.443/1992, e aplicar-lhes, individualmente, a multa prevista no art. 58, inciso I, da Lei nº 8.443/92, no valor de R$ 5.000,00 (cinco mil reais) , com a fixação do prazo de 15 (quinze) dias, a contar das notificações, para que comprovem, perante este Tribunal (art. 214, inciso III, alínea "a" do Regimento Interno/TCU) , o recolhimento das importâncias devidas ao Tesouro Nacional, atualizadas monetariamente desde a data do presente acórdão até a dos efetivos recolhimentos, se forem pagas após o vencimento, na forma da legislação em vigor; 
9.6. autorizar, desde logo, nos termos do art. 28, inciso II, da Lei 8.443/1992, a cobrança judicial das dívidas, caso não atendidas as notificações, na forma da legislação em vigor;
9.7. declarar a inidoneidade das empresas Goiana Construções e Prestações de Serviços Ltda. (CNPJ 07.192.755/0001-84) , Cateto Construções Ltda. (07.850.294/0001-90) e Cubo Construções e Serviços Ltda. (69.375.202/0001-14) ; para participar, pelo prazo de cinco anos, de licitação que envolva recursos públicos federais (vide Acórdão 348/2016-TCU-Plenário) , com fundamento no art. 46 da Lei 8.443/92 c/c o art. 271 do Regimento Interno do TCU; 
9.8. considerar graves as infrações cometidas pelos agentes públicos responsáveis, Srs. Expedito Ferreira da Costa, Amadeu Félix Barbosa Filho, Francisco Ivan Silvério, Arthemisio Asevedo Junior, Antônio César Coe Pinto, Francisco Williano Oliveira da Silva;
9.9. inabilitar os responsáveis Expedito Ferreira da Costa, Amadeu Félix Barbosa Filho, e Francisco Ivan Silvério, pelo prazo de oito anos, para o exercício de cargo em comissão ou função de confiança no âmbito da Administração Pública Federal, com fundamento no art. 60 da Lei 8.443/1992 c/c o art. 270 do RI/TCU;
9.10. inabilitar os responsáveis Arthemisio Asevedo Junior, Antônio César Coe Pinto e Francisco Williano Oliveira da Silva pelo prazo de cinco anos, para o exercício de cargo em comissão ou função de confiança no âmbito da Administração Pública Federal, com fundamento no art. 60 da Lei 8.443/1992 c/c o art. 270 do RI/TCU;
9.11. remeter cópia deste Acórdão à Procuradoria da República no Estado do Ceará, com fundamento no art. 16, § 3º, da Lei 8.443/1992, para o ajuizamento das ações civis e penais que entender cabíveis;
9.12. determinar à Secex/CE que remeta cópia desta deliberação ao juízo da 11ª Vara da Justiça Federal no Estado do Ceará, responsável pelo compartilhamento das informações sigilosas utilizadas neste feito, também objeto de ação penal em curso na esfera da Justiça Federal, e que tramitava, à época da deflagração da operação, sob sigilo, e indague àquele juízo acerca da necessidade de este Tribunal ainda manter ou não sigilo sobre a deliberação aqui adotada, e/ou sobre as peças do inquérito policial ou da ação penal, remetendo-lhe, para tanto, diligência juntamente com a comunicação dando ciência desta deliberação, a fim de que o Tribunal possa decidir se mantém sigilo sobre a deliberação ora adotada; 
9.13. manter a chancela de sigilo que recai sobre estes autos, aposta por meio do Acórdão 931/2012-TCU-Plenário, inclusive em relação ao presente acórdão, bem como das peças que o fundamentam, nos termos do art. 16 da Portaria TCU 242/2013, as quais devem ser classificadas como reservadas, podendo ser acessadas somente pelos Ministros participantes dos colegiados que vierem a apreciar a matéria e pelas unidades com responsabilidade por agir nestes autos, e cujo termo final de restrição de acesso depende da resposta a que se refere a indagação do item anterior, e
9.14. encaminhar cópia deste acórdão, após o trânsito em julgado desta deliberação, ao Ministério do Planejamento, Desenvolvimento e Gestão, para as providências necessárias com vistas a tornar efetiva as sanções de inabilitação e inidoneidade, e, especialmente, junto ao Sistema de Cadastramento Unificado de Fornecedores (Sicaf) . (ênfases acrescidas) .
HISTÓRICO
2.	Trata-se de tomada de contas especial (TCE) oriunda da conversão de relatório de auditoria, originalmente realizada na Prefeitura Municipal de Aracati/CE com o objetivo de apurar as notícias veiculadas na imprensa que denunciavam a existência de grupos organizados de pessoas e de empresas que estariam realizando fraudes em licitações e desviando recursos públicos no Estado do Ceará.
2.1.	O relatório de auditoria (peça 2) foi apreciado mediante o Acórdão 931/2012-TCU-Plenário, rel. Ministro-Substituto Augusto Sherman Cavalcanti, ocasião em que foram examinados diversos instrumentos de transferências voluntárias de recursos federais (contratos de repasse 0231314-61/2007, 0243453-06/2007, 0247869-15/2007 e 0262885-21/2008 e convênio 0262888-54/2008) , dentre os quais o Contrato de Repasse n. 0262885-21 (Siafi 634.291) , celebrado com o Ministério do Esporte para a construção de uma quadra de esportes, que vem a ser o objeto desta tomada de contas especial. 
2.2.	O referido contrato de repasse, que contou com a interveniência da CAIXA, previa recursos na ordem de R$ 136.500,44, sendo R$ 129.675,00 federais, com vigência de 5/9/2008 a 30/6/2011.
2.3.	Observa-se que no curso da auditoria, realizada na forma de Fiscalização de Orientação Centralizada (FOC) , e como subsídio aos trabalhos de fiscalização, foi previamente solicitada, no TC-Processo 032.845/2011-1, autorização junto ao Poder Judiciário (11ª Vara da Justiça Federal, Seção Judiciária do Ceará) para o compartilhamento de informações e dados, inclusive sigilosos, em face das investigações realizadas pela Polícia Federal acerca do esquema de fraudes sob investigação no Ceará, em decorrência da denominada "Operação Gárgula", deflagrada à ocasião.
2.4.	Nos autos do Processo 0007309-65.2008 (IPL 1005/2009) o magistrado encarregado do feito autorizou o compartilhamento das informações, resguardado o necessário sigilo, o que fez com que os autos da auditoria, bem como os processos de TCE dele decorrentes, fossem tratados como sigilosos, seguindo suas apreciações em sessão de caráter reservado.
2.5.	Assim, mediante o Acórdão 931/2012-TCU-Plenário, foi determinada a citação solidária dos responsáveis arrolados naquele decisum, em razão da execução fraudulenta/participação na execução fraudulenta do Contrato de Repasse 0262885-21 (Siafi 634.291) , ante a constatação, por equipe de fiscalização deste Tribunal, da ocorrência de fraude e/ou conluio no Convite 2307.01/2009-SEJUV, sob a forma de alinhamento dos preços apresentados pelas licitantes, resultando na restrição ao caráter competitivo, no direcionamento da licitação, e na contratação de empresa sem capacidade operacional para executar a obra, bem como terem sido efetuados pagamentos a essa empresa.
2.6.	O contexto verificado na auditoria, e que conduziu à citação de todos os envolvidos, referiu-se exatamente à prática de fraude na execução do convênio, dada a sua execução por empresa sem capacidade operacional, ou seja, uma empresa de fachada, selecionada a partir de um convite a empresas que também tinham existência apenas jurídica, e não de fato, portanto, empresas fictas.
2.7.	Efetuadas as citações, verificaram-se revéis a empresa contratada e seus respectivos sócios. Após o exame das alegações de defesa, a Secretaria de Controle Externo no Estado do Ceará (SECEX-CE) instruiu o feito à peça 92, reforçando os indícios de fraude licitatória. E, de antemão, destacou que Raimundo Carlos Alves de Freitas não pertencia aos quadros societários da empresa Cateto Construções Ltda..
2.8.	Nova citação dos responsáveis foi realizada em seguida, diante da instrução preliminar e estudo estatístico realizado, além dos novos elementos colhidos junto à Justiça Federal, ao Ministério Público Federal, à Polícia Federal e à Controladoria-Geral da União (CGU) , oferecendo aos responsáveis o direito de replicar as novas considerações trazidas na instrução.
2.9.	A Secex/CE em nova instrução, após terem sido acostadas alegações de defesa, propôs rejeitar as alegações apresentadas, considerar revéis a empresa Goiana Construções e Prestações de Serviços Ltda. e seus sócios, julgando-se ainda as contas irregulares, com condenação solidária ao débito, imputado-o a todos os responsáveis, sem exceção, com a aplicação de multa proporcional e das sanções de inidoneidade às três licitantes fraudadoras, participantes do Convite, e inabilitação dos dirigentes municipais, o ex-prefeito e os secretários municipais, para o exercício de cargo em comissão ou função de confiança no âmbito da administração pública federal, posicionamento este que contou com a anuência do Representante do Ministério Público junto ao TCU neste feito.
2.10.	O Relator a quo, Exmo. Ministro-Substituto Augusto Sherman Cavalcanti, por sua vez, incorporou os pareceres uniformes precedentes em parte, ressaltando que o relatório fotográfico elaborado pela equipe de fiscalização em visita aos endereços da empresa Goiana Construções e Prestações de Serviços Ltda. (peça 73 do TC Processo 030.947/2011-1) corrobora os indícios que conduziram à constatação de se tratar de empresa de fachada, sem capacidade operacional, concluindo que houve evidente perda do nexo de causalidade entre os recursos transferidos e a execução das obras. Divergiu, no entanto, quanto à responsabilização solidária dos membros da comissão de licitação quanto ao débito, propondo a aplicação da multa prevista no art. 58, inciso I, da LOTCU, a estes servidores, estendendo aos demais agentes públicos municipais a proposição da pena de inabilitação, em grau menos elevado daquela imposta aos principais gestores do convênio, no que foi acompanhado pelos Membros do Colegiado.
2.11.	Irresignados, os responsáveis interpuseram os presentes recursos de reconsideração, que se fundamentam nos fatos que, adiante, passar-se-á a relatar.
EXAME DE ADMISSIBILIDADE
3.	Reiteram-se os exames preliminares de admissibilidade efetuados por esta Secretaria (peças 488-490) , ratificados pelo Exmo. Ministro Walton Alencar Rodrigues (peça 494) , que concluíram pelo conhecimento dos recursos de reconsideração, nos termos dos art. 32, inciso I, e 33 da Lei 8.443/1992, c/c o art. 285 do RI/TCU, suspendendo-se os efeitos dos itens 9.3, 9.4, 9.6, 9.8, 9.9 e 9.10 do Acórdão recorrido, efeito suspensivo que se estende aos outros responsáveis condenados em solidariedade com os ora recorrentes por se tratarem de circunstâncias objetivas, com fulcro no art. 281 do RI/TCU.
EXAME DE MÉRITO
4.	Delimitação.
4.1.	Constitui objeto do presente recurso definir se:
a) o engenheiro e o fiscal do contrato não têm legitimidade passiva para responder pelos danos; 
b) a execução dos serviços afasta a responsabilidade dos recorrentes;
c) há responsabilidade do prefeito, uma vez que não era ordenador de despesas e não conduziu os processos licitatórios;
	d)	houve fraude a licitação.
5.	Da ilegitimidade passiva.
5.1.	Antônio Cesar Coe Pinto e Arthemisio Asevedo Junior contestam a decisão, alegando que são "parte ilegítima para responder pelas questões tratadas nos presentes autos", com fundamento nos seguintes argumentos (peças 361 e 390, p. 5-7) :
	a) Antônio Cesar Coe Pinto relata que exercia uma função simplória, qual seja: verificação de certidões negativas junto aos órgãos quando as medições eram apresentadas pelos empreiteiros;
	b) Arthemisio Asevedo Junior elenca as funções que exerceu durante o procedimento administrativo;
	c) ambos aduzem que "não tinha nenhuma atribuição de analisar os meandros do procedimento licitatório" e não conheciam "as empresas envolvidas nos procedimentos";
	d) apontam que as questões técnicas ficaram adstritas aos coordenadores (comissão) do procedimento licitatório e Secretário, não podendo ser penalizados por apenas imprimirem certidões negativas e encaminhá-las ao Secretário;
	e) objetam que a tese da responsabilidade objetiva foi "totalmente execrada do ordenamento pátrio, eis que não mais se admite, modernamente, que um indivíduo reste penalizado sem que tenha concorrido, ao menos com culpa, para a perpetração de uma conduta delituosa";
	f) afirmam que não podem ser responsabilizados porque "as empresas participantes 'não possuíam estrutura operacional alguma', pois apenas" conferiam documentos.
Análise:
5.2.	Registra-se, inicialmente, que Antônio Cesar Coe Pinto foi o responsável pelos atestos dos boletins de medição e Arthemisio Asevedo Junior era o engenheiro responsável pelo acompanhamento das obras, tendo sido condenados ao pagamento do débito (item 9.3 do Acórdão recorrido) , com a consequente aplicação da multa prevista no art. 57 da LOTCU (item 9.4) . Além de considerar graves as infrações cometidas pelos responsáveis (item 9.8) e de inabilitá-los pelo prazo de cinco anos, para o exercício de cargo em comissão ou função de confiança no âmbito da Administração Pública Federal, com fundamento no art. 60 da Lei 8.443/1992 c/c o art. 270 do RI/TCU (item 9.10) .
5.3.	O cenário que se descortina dos elementos encontrados na auditoria conduziu a citação dos responsáveis, por mais de uma vez, com fundamento nas seguintes irregularidades (peça 225, p. 2 e 5) :
7. Assim, mediante o Acórdão 931/2012-TCU-Plenário, foi determinada a citação solidária dos responsáveis arrolados naquele decisum, em razão da execução fraudulenta/participação na execução fraudulenta do Contrato de Repasse 0262885-21 (Siafi 634291) , ante a constatação, por equipe de fiscalização deste Tribunal, da ocorrência de fraude e/ou conluio no Convite 2307.01/2009-SEJUV, sob a forma de alinhamento dos preços apresentados pelas licitantes, resultando na restrição ao caráter competitivo, no direcionamento da licitação, e na contratação de empresa sem capacidade operacional para executar a obra, bem como que fossem efetuados pagamentos a essa empresa, no caso a empresa Goiana Construções e Prestações de Serviços Ltda., conforme detalhamento das irregularidades constatadas, a seguir:
 (...) 
7.7 - mesmo diante de tais irregularidades, houve celebração de contrato entre a empresa Goiana Construções e Prestações de Serviços Ltda. para a execução do Contrato de Repasse 0262885- 21 (Siafi 634291) , em que pese referida empresa não tivesse estrutura operacional para executar a obra, de modo que a realização da licitação, sua condução, homologação, adjudicação, além da assinatura do contrato, atestação de serviços e assinatura de boletins de medição aferindo a construção pela empresa contratada, notas de empenho e pagamento, permitiram a concretização da fraude e/ou conluio, sob a forma de alinhamento dos preços e/ou diferença mínima nos valores apresentados, para recebimento de valores por empresa incapaz de executar a obra por ausência de estrutura operacional, situação que enseja a perda do nexo de causalidade entre os recursos e o que fora executado. (ênfases acrescidas) 
5.4.	Cumpre relembrar que esta Corte de Contas formou juízo de valor no sentido de condenar os recorrentes, em primeira instância administrativa, ao verificar que os agentes públicos responsáveis pela contratação, supervisão e pagamento das obras por construtora, formalizaram documentos para dar ares de legalidade aos serviços que teriam sido realizados por empresa de fato inexistente, o que rompe o nexo de causalidade entre a constatação física da construção da quadra e a realidade de quem teria efetivamente realizado os serviços, o que contribuiu diretamente para ocorrência do dano ao Erário quantificado nestes autos (peça 225, p. 8) :
26. Quanto às alegações de defesa produzidas pelos agentes públicos citados, entendo, na linha do que restou analisado pela unidade técnica deste Tribunal, que não são capazes de comprovar o nexo de causalidade entre as obras e sua execução com recursos do contrato de repasse em questão, por intermédio da empreiteira contratada, vez que se tratava de empresa de fachada. Tampouco socorrem os agentes públicos responsáveis pela contratação, supervisão e pagamento das obras a cargo da construtora, a constatação física do objeto do convênio, ou seja, a efetiva construção da quadra, visto que restou evidente tratar-se de empresa de fato inexistente. 
5.5.	O panorama que se vislumbra da leitura do conjunto de defesas apresentados neste recurso é deveras pernicioso à administração pública, uma vez que os fiscais dos contratos colocam-se expressamente, respectivamente, como uma "função simplória" ou com uma atuação de tão somente conferir documentos, enquanto o prefeito atribui a responsabilidade ao ordenador de despesas e a comissão de licitações, o que denota que, no cenário montado pelos recorrentes, aos gestores restava apenas concordar com a fiscalização fictícia para que os gastos estivessem totalmente regulares e satisfatórios ao serviço comunitário que se propunham.
5.6.	Nesse sentido, tem-se que a tese proposta, se aceita, torna-se inócua qualquer tentativa de segregar funções na administração pública, medida esta essencial para o controle das contas públicas e para a prestação de serviços de qualidade à população brasileira.
5.7.	No caso concreto, os recorrentes, na condição de responsável pelos atestos dos boletins de medição e engenheiro responsável pelo acompanhamento das obras, não atuaram com o empenho que se espera do gestor médio e não se pode atribuir as irregularidades encontradas única e exclusivamente aos responsáveis pela licitação quando uma empresa ficta supostamente realizou a construção de uma quadra.
5.8.	A necessária atuação conjunta de todos os gestores, fiscais ou detentores de cargos de chefia, tem por intuito evitar a prestação de informação falsa e inverídica.
5.9.	Logo, presentes as ações comissivas e antijurídicas dos recorrentes, a existência de dano quantificado nestes autos, o nexo de causalidade entre a negligência e a imperícia, caracterizadas pela falta de atuação dos servidores responsáveis pela fiscalização da execução dos serviços e a ilicitude verificada, com a prestação de serviços ao arrepio dos princípios da economicidade, da isonomia e do interesse público, está caracterizado o elemento subjetivo. Elemento subjetivo que já havia sido devidamente demonstrado no Acórdão guerreado.
5.10.	Nesse sentido, tergiversar que tinham uma "função simplória", o que os tornariam verdadeiros inimputáveis, demonstra desconhecimento das imprescindíveis funções que lhes foram confiadas e da lei de regência.
5.11.	Impende ressaltar que a etapa da fiscalização dos serviços executados ou do recebimento dos bens pelo preposto da administração pública é um momento crucial para o sucesso da contratação. É salutar que o responsável receba as obras e os serviços contratados mediante termo circunstanciado, assinado pelas partes, devendo a parte contratada ser capaz de executar aquilo que supostamente teria executado, somente após a vistoria que comprove a adequação do objeto aos termos contratuais, é o que dispõe o art. 73, inciso I, da Lei 8.666/1993.
5.12.	Dos fatos expostos firma-se a convicção que as atuações irregulares dos responsáveis, que foram omissos em suas funções de fiscalização da execução do ajuste, concorreram para o desvio dos recursos federais e graves o suficiente para macular suas atuações administrativas, o que os tornam solidários pelo débito apurado.
6.	Da execução dos serviços.
6.1.	Antônio Cesar Coe Pinto e Arthemisio Asevedo Junior ponderam que o TCU afirmou que as obras foram concluídas e aprovadas pela CAIXA e defendem que "não há que se falar em imputação de débito quando o objeto contratado é realizado em sua integralidade" (peças 361 e 390, p. 6) . 
6.2.	Expedito Ferreira da Costa defende que houve a efetiva execução da obra pela vencedora do certame, sem qualquer desvio de recursos públicos, com fundamento nos seguintes argumentos (peça 462, p. 13-18) :
	a) informa que, na época da contratação, a empresa funcionava no endereço indicado nos dados do CNPJ, tendo, posteriormente, mudado "para o Município de Fortaleza, por motivos desconhecidos", ressaltando que "o endereço inicial continuou pertencendo à Goiana";
	b) alega que "não há que se falar, portanto, em fraude ou ausência de capacidade técnica operacional, em razão da simples mudança de endereço da sede da empresa";
	c) objeta que ainda que a empresa Goiana tenha se utilizado, por um pequeno período, de estrutura emprestada por outra pessoa jurídica, tal fato não impossibilitaria a execução do contrato;
	d) afirma que "o objeto contratual fora devidamente realizado, sem qualquer sobrepreco, inexistindo qualquer comprovação de DOLO do ora recorrente em malversar recurso público, tendo sido devidamente proporcionado o benefício à população local".
Análise: 
6.3.	Como salientado na análise anterior, a contratação de empresa fictícia impede a comprovação da regular utilização dos recursos públicos canalizados para a consecução do objeto do contrato de repasse, pois caracteriza o rompimento do nexo causal entre o objeto executado e as despesas realizadas, além de atentar contra diversos princípios inerentes as contratações públicas, tais como da impessoalidade, da isonomia, da economicidade e da supremacia do interesse público.
6.4.	Nesse sentido, o Relatório que acompanha o Acórdão recorrido demonstrou que ao contratar empresa fictícia e atestar de forma fraudulenta a execução dos serviços por empresa de fato inexistente os agentes públicos tentaram lubridiar toda a sociedade, in verbis (peça 228, p. 21) :
38. Assim, fica notório que a Prefeitura de Aracati/CE contratou uma empresa sem funcionários para realizar uma obra, em 2008. A contratação, pois, foi uma fraude, e a execução das obras também. Apesar de a obra ter sido aferida por engenheiro da prefeitura, bem como pela equipe de fiscalização do TCU em auditoria realizada em 2011, não é possível afirmar que a referida obra foi feita com recursos do Contrato de Repasse 0262885-21, diante da perda do nexo de causalidade. Não é possível que a empresa recebedora dos recursos federais a tenha executado, se era empresa sem capacidade operacional, ou seja, meramente de fachada, conforme comprovou a própria equipe de fiscalização em visita aos endereços nos quais funcionariam a empresa Goiana. 
39. Nesse sentido, o ateste dos serviços realizado pelo Sr. Francisco Williano Oliveira da Silva, bem como as autorizações de pagamento emitidas pelo Sr. Amadeu Félix de Barbosa Filho, foram emitidos sem o devido nexo de causalidade entre os pagamentos realizados e a obra executada.
40. Tem-se que a jurisprudência deste Tribunal é farta no sentido de que a contratação de sociedade empresarial fictícia impede a comprovação da regular utilização dos recursos públicos canalizados para a consecução do objeto do mesmo contrato (Acórdão 802/2014-TCU-Plenário, 4703/2014-TCU-1ª Câmara, 6986/2014-TCU-1ª Câmara e 2246/2015-TCU-1ª Câmara e Acórdão 758/2015-TCU-Plenário) . (ênfases acrescidas) 
6.5.	Alterca o defendente, outrossim, a inexistência de emprego irregular dos recursos, de desvio ou locupletamento por parte dele, Expedito Ferreira da Costa. Destaca-se, neste sentido, que, conforme se demonstrou no Relatório do Acórdão recorrido que o julgamento pela irregularidade das contas, com a consequente apuração de débito e a aplicação de multa ao responsável, decorreu exatamente da falta de comprovação da regular aplicação dos recursos federais, logo não há como comprovar seu emprego regular, pelo contrário a falta de comprovação da destinação dos recursos federais demonstra, por si só, potencial desvio de finalidade de recursos e comprovado dano ao Erário.
6.6.	Enfim, e concluindo a análise desta contestação, à vista da jurisprudência e dos documentos que compõem os autos, não se vislumbra o afastamento do débito e das multas infligidas aos recorrentes.
7.	Da responsabilidade do prefeito.
7.1.	Expedito Ferreira da Costa objeta que, "no comando da Administração Municipal de Aracati/CE", "não atuava como ordenador de despesas, ficando os denominados atos de gestão e todas as questões burocráticas e técnicas, inclusive assuntos inerentes à matéria tratada na presente TCE, sob a incumbência do secretariado municipal, em razão da descentralização da administração municipal". Fundamenta sua tese com os seguintes argumentos (peça 462, p. 7-13) :
	a) alega que "não participou de qualquer ato de gestão, como autorização para licitação, assinatura dos termos de homologação e adjudicação e assinatura do respectivo contrato, haja vista que tais atos foram executados pelo ordenador de despesas da secretaria, cujas atribuições lhes foram conferidas nos termos da Lei Municipal nº 012/2004 de 30/03/2004 e do Decreto Municipal nº 082/2006 de 02/01/2006";
	b) objeta que a tese da responsabilidade objetiva foi "totalmente execrada do ordenamento pátrio, eis que não mais se admite, modernamente, que um indivíduo reste penalizado sem que tenha concorrido, ao menos com culpa, para a perpetração de uma conduta delituosa";
	c) alterca que "o próprio Regimento Interno desta Corte determina a aplicação de penalidades apenas sobre o agente público que praticou o ato" e que como chefe do poder executivo não praticou qualquer ato administrativo;
	d) pondera que o Supremo Tribunal Federal deixou claro que "o delegante não pode responder por atos praticados pela autoridade delegada", destacando o Mandado de Segurança n. 24.732 MC/DF, rel. Ministro Celso de Melo;
	e) obtempera que "não há como o (a) Prefeito (a) de uma cidade ter conhecimento de TUDO que os seus subordinados fazem, sob pena de ser absolutamente inviabilizada a gestão".
Análise:
7.2.	Cabe registrar que o recorrente não questiona a irregularidade que deu origem ao débito e a multa em questão, tão somente a quem cabe responder por ela.
7.3.	No tocante ao recorrente Expedito Ferreira da Costa, à época, Prefeito do Município de Aracati/CE, a aplicação do débito e da multa fundamentou-se na contratação de empresa fictícia, vencedora de processo licitatória na modalidade convite para o qual foram convidadas 3 empresas fictícias. A análise empreendida firmou o entendimento de que o recorrente, como signatário do Ajuste e Chefe do Poder Executivo Municipal, deveria ter implementado ações para que o termo de convênio celebrado fosse fielmente executado, o que não ocorreu.
7.4.	Destaca-se que a jurisprudência desta Corte de Contas consolidou-se no sentido de que não seria razoável responsabilizar os agentes políticos por irregularidades de natureza meramente operacional. A imputação de responsabilidade a tais autoridades, contudo, seria possível, razoável e necessária nos casos de "irregularidades grosseiras, avaliadas sob enfoque amplo, ocorridas na condução de assuntos de sua competência", nos termos do Voto condutor do Acórdão 213/2002-TCU-Plenário, da lavra do eminente Ministro Benjamin Zymler.
7.5.	Percebe-se, portanto, que o fato de alguém ser agente político não implica, de per si, sua isenção de qualquer responsabilidade por irregularidades perpetradas em sua gestão. Pelo contrário, é perfeitamente possível essa responsabilização, desde que comprovado que o agente tenha contribuído de alguma forma para as irregularidades, ou que delas teve conhecimento, ou, ainda, que houve alguma omissão grave de sua parte (v. g. Acórdão 3576/2019-TCU-Primeira Câmara, rel. Ministro Benjamin Zymler, 3.074/2019-TCU-2ª Câmara, rel. Ministro Marcos Bemquerer Costa, 979/2019-TCU-Plenário, rel. Ministro Vital do Rêgo, 952/2019-TCU-Plenário, rel. Ministro Walton Alencar Rodrigues, 2.769/2019-TCU-2ª Câmara, rel. Ministro Augusto Nardes) .
7.6.	Advirta-se, outrossim, que a Decisão 180/1998-1ª Câmara, paradigma nesta Corte de Contas a divisar a atuação política daquela gerencial, ao ser aplicada a determinados agentes políticos não pode se furtar a adentrar no caso concreto.
7.7.	Destarte, o TCU, ao se debruçar sobre os fatos encontrados, tem a obrigação de colher os indícios existentes e esmiuçá-los, a fim de separar as situações em que o mandatário, apesar de não ter firmado os atos ilegais, tenha sobre eles influência decisiva.
7.8.	Nesse sentido, o afastamento da responsabilidade de determinado agente público sob o manto da caracterização de sua atuação como agente político ocorre sob a ótica da excepcionalidade e da impossibilidade de se estabelecer a correlação entre a prática de ato omissivo ou comissivo de sua parte e o dano causado ao Erário, precipuamente pela dificuldade administrativa que o cargo ocupado pelo agente impõe no enfretamento diário das questões operacionais de sua gestão.
7.9.	Situação diversa da encontrada no caso concreto, na qual o recorrente instituiu como política durante toda a sua gestão a prática ilegal de realizar licitações na modalidade de convite com empresas fictas, com a formação de uma quadrilha para fraudar os certames na municipalidade, cometendo irregularidades por meio do alinhamento dos preços apresentados pelas licitantes, resultando na restrição ao caráter competitivo, no direcionamento da licitação, e na contratação de empresa sem capacidade operacional para executar a obra. 
7.10.	Imperioso descortinar ainda que a culpa lato sensu, no âmbito dos processos de contas, impõe-se como elemento essencial à responsabilização do administrador público. A inversão do ônus da prova prevista na legislação de regência (art. 93 do Decreto-Lei 200/1967) não pode ser entendida como hipótese de responsabilidade objetiva. O que existe, nos casos em que verbas públicas são confiadas a pessoas físicas ou jurídicas, é a presunção de culpa quanto à gestão desses recursos perante o poder público, a qual advém da infração à norma legal.
7.11.	Na culpa presumida é perfeitamente possível ao gestor público comprovar que aplicou os valores a ele confiados com diligência, zelo e conforme as exigências legais, enfim, que seguiu o padrão de comportamento de um gestor probo, cuidadoso e leal, o que seria suficiente para isentá-lo de responsabilização, com a aprovação e julgamento regular de sua prestação de contas. Vale dizer, portanto, que na culpa presumida há espaço para o responsável apresentar elementos que afastem tal presunção, o que não é possível na responsabilidade objetiva, pois, neste caso, a culpa daquele que causa dano é indiferente para efeito de responsabilização.
7.12.	Nesse sentido, convém reproduzir elucidativo excerto do Voto que fundamentou o Acórdão 1247/2006-TCU-Primeira Câmara, rel. Ministro Guilherme Palmeira, in verbis:
De início, registre-se que assiste inteira razão ao Ministério Público quanto à aferição da responsabilidade no âmbito deste Tribunal. Deveras, o dolo e ao menos a culpa afiguram-se como pressupostos indispensáveis à responsabilização do gestor por qualquer ilícito praticado. O fato de o ônus de provar a correta aplicação dos recursos caber ao administrador público (art. 93 do Decreto-lei n.º 200/1967) não faz com que a responsabilidade deixe de ser subjetiva e torne-se objetiva. (ênfase acrescida) .
7.13.	Sobressai, portanto, no caso concreto, que somente atuando nos exatos ditames legais haverá a aplicação dos recursos públicos com a devida transparência e publicidade, princípios inerentes a esta atividade pública. Do contrário, o controle dos recursos estará sendo burlado, escancarando, assim, inúmeras possibilidades de desvio e de malversação dos valores que deveriam ser utilizados única e exclusivamente em benefício do bem comum.
7.14.	Logo, diversamente do alegado pela defesa, a ação da recorrente foi fator preponderante para tentar ludibriar os órgãos de controle e, por conseguinte, a sociedade brasileira.
8.	Da ausência de fraude à licitação.
8.1.	Expedito Ferreira da Costa defende que, "quanto ao suposto alinhamento de preços", "inexiste qualquer mácula no fato da vencedora do certame ter mantido, tecnicamente, em todas os itens de sua proposta, a proporção entre os preços ofertados e os orçados pela contratante", pois   é "extremamente comum", as empresas do ramo da construção civil se utilizarem das tabelas da SINAPI (Sistema Nacional de Pesquisa de Custos e índices da Construção Civil) ou da SEINFRA/CE.
8.2.	Defende que não houve "prejuízo ao Erário" e requer que suas contas sejam julgadas regulares com ressalvas, com "consequente exclusão de qualquer responsabilidade" do responsável (peça 462, p. 19-22) .                                                                                                                                  
Análise:
8.3.	Reafirma-se que as irregularidades encontradas, que se avolumaram para formar o juízo de valor de que existia verdadeira organização orquestrada para fraudar as licitações do município, não se limitaram ao fato de as propostas terem seguido variações percentuais precisas de cada um dos itens, mas, apenas para relembrar uma vez mais, da profusão de indícios apontados nos autos do esquema que atingiu todo o estado do Ceará (peça 227, p. 2 e 5) , in verbis:
7.1 - os preços propostos pelas empresas participantes do Convite 2307.01/2009 - SEJUV guardam relação de proporção entre os valores dos itens, demonstrando alinhamento de preços, visto que os valores indicados pelas empresas Cateto Construções Ltda. e Cubo Construções & Serviços Ltda. correspondiam, em cada um dos itens de serviços, a acréscimo da ordem de 0,5% e 0,8% em relação aos valores apresentados pela empresa Goiana Construções e Prestações de Serviços Ltda., respectivamente;
7.2 - a empresa Cubo Construções não possuía estrutura administrativa e operacional, quer nos exercícios anteriores à licitação, quer no ano da realização do convite supracitado, ou mesmo no exercício seguinte, visto que não detinha qualquer empregado em seus quadros, conforme pesquisa à RAIS. Não possuía, assim, capacidade operacional para a execução da obra;
7.3 - com relação à empresa Cateto Construções, por ocasião da licitação (julho de 2009) , essa empresa possuía apenas dois empregados, uma técnica em secretariado e uma auxiliar de escritório, as quais tiveram seus contratos rescindidos em 16/1/2010, quando então a Cateto passou a não ter empregado algum em seus quadros, conforme pesquisa à RAIS. Não tinha, portanto, igualmente capacidade operacional para realizar a obra licitada;
7.4 - quanto à Goiana Construção e Prestações de Serviços Ltda., tal empresa também não possuía estrutura operacional para executar a obra, pois, segundo pesquisa realizada à RAIS, no ano de 2009, somente possuía quarenta funcionários, e, em 2010, não possuía empregado algum. Em 2009, a empresa Goiana também não detinha capacidade operacional para executar a obra oriunda da Convite 2307.01/2009 - SEJUV, pois, embora tivesse quarenta empregados, sagrou-se vencedora em inúmeras licitações em diversos municípios do Estado do Ceará, estando, então, comprometida com a execução dos respectivos serviços. A situação comprova-se diante dos demonstrativos extraídos do sítio do Tribunal de Contas dos Municípios;
7.5 - segundo dados do CNPJ, o endereço da sede da empresa Goiana Construção e Prestações de Serviços Ltda. é Av. Eusébio de Queiroz, 2850, sala 04, Centro, Eusébio/CE. Contudo, em visita realizada por auditores do TCU, em 25/10/2011, naquele endereço consta apenas uma sala com a placa indicando Almoxarifado Goiana, tendo os vizinhos informado que não há movimentação constante no local, raramente alguém indo até ali;
7.6 - na Proposta Comercial e na nota fiscal emitida pela empresa, atinentes ao objeto do Convite 2307.01/2009 - SEJUV, há registro do endereço Av. Dom Luís, 500, Sala 918, Fortaleza/CE. No entanto, em visita realizada ao endereço por auditores do TCU, em 5/11/2011, foi verificado que não há identificação da empresa Goiana na porta da sala 918, embora o nome da sociedade apareça na relação constante no rol dos elevadores como se funcionasse na referida sala. Segundo a atendente do setor de informações do shopping, a empresa Goiana estaria funcionando provisoriamente na sala 1419 que, segundo a relação constante no rol dos elevadores, seria da empresa Cateto Construções Ltda. Não há placa de identificação das empresas nas salas 918 e 1419. Constatou-se ainda que as empresas Goiana e Cateto têm interesses coincidentes, pois possuem um sócio em comum, o Sr. Miguel Ângelo Pinto Martins (CPF XXX.715.123-XX) , e o mesmo contador, Lucivaldo Sampaio do Nascimento (CPF XXX.392.003-XX) , além de estarem sendo investigadas pela Polícia Federal, por meio da denominada Operação Gárgula, que buscava apurar fraudes e conluios em licitações com recursos federais em diversos municípios cearenses;
8.4.	Desse modo, não há como acolher os argumentos apresentados.
CONCLUSÃO
9.	Das análises anteriores, conclui-se que:
	a) Antônio Cesar Coe Pinto e Arthemisio Asevedo Junior, respectivamente, atestou e acompanhou a execução dos serviços por empresa que notoriamente incapaz operacionalmente de executar a obra em questão, fraude comprovada que afastou o nexo de causalidade entre as despesas realizadas e a execução dos serviços;
	b) a contratação de empresa fictícia impede a comprovação da regular utilização dos recursos públicos canalizados para a consecução do objeto do contrato de repasse, pois caracteriza o rompimento do nexo causal entre o objeto executado e as despesas realizadas, além de atentar contra diversos princípios inerentes as contratações públicas, tais como da impessoalidade, da isonomia, da economicidade e da supremacia do interesse público;
	c) Expedito Ferreira da Costa instituiu como política durante toda a sua gestão a prática ilegal de realizar licitações na modalidade de convite com empresas que tinham existência apenas jurídica, e não de fato, portanto, empresas fictas, com a formação de uma quadrilha para fraudar os certames na municipalidade, cometendo irregularidades por meio do alinhamento dos preços apresentados pelas licitantes, resultando na restrição ao caráter competitivo, no direcionamento da licitação, e na contratação de empresa sem capacidade operacional para executar a obra;
	d) as irregularidades encontradas, que se avolumaram para formar o juízo de valor de que existia verdadeira organização orquestrada para fraudar as licitações do município, não se limitaram ao fato de as propostas terem seguido variações percentuais precisas de cada um dos itens licitados, mas, da profusão de indícios apontados nos autos do esquema que atingiu todo o estado do Ceará.
9.1.	Ante o exposto, em sede recursal, não foi trazido aos autos nenhum argumento que detenha o condão de modificar o julgado de origem, Acórdão 2816/2017-TCU-Plenário, motivo por que este não está a merecer reforma, devendo ser, por consequência, prestigiado e mantido.
PROPOSTA DE ENCAMINHAMENTO
10.	Ante o exposto, submetem-se os autos à consideração superior, propondo-se, com fundamento nos termos dos art. 32, inciso I, e 33 da Lei 8.443/1992, c/c o art. 285 do RI/TCU:
a) conhecer dos recursos de reconsideração interpostos por Antônio César Coe Pinto (XXX.602.423-XX) , Arthemisio Asevedo Junior (XXX.099.273-XX) e Expedito Ferreira da Costa (XXX.091.513-XX) e, no mérito, negar-lhes provimento;
b) dar ciência do Acórdão que for prolatado aos recorrentes, aos interessados, à Procuradoria da República no Estado do Ceará e aos órgãos/entidades interessados, ressaltando-se que o Relatório e o Voto que o fundamentarem podem ser consultados no endereço www.tcu.gov.br/acordaos, no dia seguinte ao de sua oficialização."
É o Relatório.

Alfredo Narciso da Costa Neto (19102/OAB-CE), Joao Paulo Bomfim Macedo, Andrea Emilia Vieira de Araujo (28352/OAB-CE), Wilson da Silva Vicentino (12844/OAB-CE), Manoel Undino Gomes da Fonseca Neto (20584/OAB-CE), Rubens Ferreira Studart Filho (16081/OAB-CE) e outros.

Subprocurador-Geral Paulo Soares Bugarin.

TOMADA DE CONTAS ESPECIAL. "OPERAÇÃO GÁRGULA". CONTRATAÇÃO DE EMPRESA SEM CAPACIDADE OPERACIONAL. CONTAS IRREGULARES. DÉBITO E MULTA. INABILITAÇÃO. INIDONEIDADE DOS LICITANTES FRAUDADORES. RECURSO DE RECONSIDERAÇÃO. CONHECIMENTO. ELEMENTOS INCAPAZES DE MODIFICAR O JUÍZO FORMADO. NÃO PROVIMENTO.

TOMADA DE CONTAS ESPECIAL (TCE)

Secretaria de Recursos (SERUR); Secretaria de Controle Externo de Tomada de Contas Especial (SecexTCE).

Atuo no presente processo por força da Portaria TCU n.º 361, de 12/11/2019, em virtude do afastamento do Ministro Walton Alencar Rodrigues, por motivo de viagem em missão oficial.
Trata-se de recursos de reconsideração interpostos por Antônio César Coe Pinto, Arthemisio Asevedo Junior e Expedito Ferreira da Costa, respectivamente, responsável pela atestação dos boletins de medição, engenheiro responsável pelo acompanhamento das obras e ex-prefeito do Município de Aracati/CE, por meio dos quais se insurgem contra o Acórdão 2816/2017-TCU-Plenário, relator o E. Ministro-Substituto Augusto Sherman Cavalcanti.
O acórdão combatido foi prolatado pelo TCU ao examinar tomada de contas especial (TCE) oriunda da conversão de relatório de auditoria realizada com o objetivo de apurar as notícias veiculadas na imprensa acerca da existência de grupos organizados de pessoas e de empresas que estariam realizando fraudes em licitações e desviando recursos públicos no Estado do Ceará.
No curso da auditoria, realizada na forma de Fiscalização de Orientação Centralizada (FOC) , foi previamente solicitada autorização junto à 11ª Vara da Justiça Federal da Seção Judiciária do Ceará para o compartilhamento de informações e dados, inclusive sigilosos, em face das investigações realizadas pela Polícia Federal acerca do esquema de fraudes sob investigação no Ceará, em decorrência da denominada "Operação Gárgula".
Nos autos do Processo 0007309-65.2008 (IPL 1005/2009) o magistrado encarregado do feito autorizou o compartilhamento das informações, resguardado o necessário sigilo, o que fez com que os autos da auditoria, bem como os processos de TCE dele decorrentes, fossem tratados como sigilosos, seguindo suas apreciações em sessão de caráter reservado.
Mediante o Acórdão 931/2012-TCU-Plenário, que julgou aquele processo de auditoria, foi determinada a citação solidária dos responsáveis arrolados, em razão da execução fraudulenta do Contrato de Repasse 0262885-21. 
O contexto que conduziu à citação de todos os envolvidos e que caracterizou a prática de fraude foi a execução daquele ajuste por empresa sem capacidade operacional (empresa de fachada) , selecionada a partir de convite a empresas que também tinham existência apenas jurídica.
A unidade técnica, com a anuência do Ministério Público junto ao TCU,  propôs (i) rejeitar as alegações de defesa apresentadas, (ii) considerar revéis a empresa Goiana Construções e Prestações de Serviços Ltda. e seus sócios, (iii) julgar irregulares as contas de todos os responsáveis, (iv) condená-los solidariamente ao débito apurado, (v) imputar a todos os responsáveis a aplicação de multa proporcional, (vi) aplicar as sanções de inidoneidade às três licitantes fraudadoras, participantes do Convite, e (vii) inabilitar os dirigentes municipais (ex-prefeito e secretários municipais) para o exercício de cargo em comissão ou função de confiança no âmbito da Administração Pública Federal.
O Relator a quo incorporou em parte os pareceres uniformes precedentes. Ressaltou que o relatório fotográfico elaborado pela equipe de fiscalização corrobora os indícios que conduziram à caracterização da Goiana Construções como empresa de fachada, concluindo que houve evidente perda do nexo de causalidade entre os recursos transferidos e a execução das obras. 
Divergiu, no que foi seguido pelo Plenário deste Tribunal, quanto à responsabilização solidária dos membros da comissão de licitação no que toca ao débito, aplicando-lhes a multa prevista no art. 58 da Lei 8443/92. Estendeu aos demais agentes públicos municipais a pena de inabilitação, por período menor que o imposto aos principais gestores do convênio.
Antônio Cesar Coe Pinto e Arthemisio Asevedo Junior contestam a decisão, alegando que são "parte ilegítima para responder pelas questões tratadas nos presentes autos", com fundamento nos seguintes argumentos:
não tinham atribuição de analisar os meandros do procedimento licitatório e não conheciam as empresas envolvidas nos procedimentos;
as questões técnicas ficaram adstritas aos coordenadores (comissão) do procedimento licitatório e Secretário, não podendo ser penalizados por apenas imprimirem certidões negativas e encaminhá-las ao Secretário;
a tese da responsabilidade objetiva foi "totalmente execrada do ordenamento pátrio, eis que não mais se admite, modernamente, que um indivíduo reste penalizado sem que tenha concorrido, ao menos com culpa, para a perpetração de uma conduta delituosa";
não podem ser responsabilizados pelo fato de "as empresas participantes não possuírem estrutura operacional alguma, pois apenas" conferiam documentos;
as obras foram concluídas e aprovadas pela Caixa Econômica Federal. Assim, "não há que se falar em imputação de débito quando o objeto contratado é realizado em sua integralidade";
Antônio Cesar Coe Pinto argumenta que exercia "função simplória", qual seja a verificação de certidões negativas junto aos órgãos quando as medições eram apresentadas pelos empreiteiros;
Expedito Ferreira da Costa defende que, no comando da Administração Municipal de Aracati/CE, "não atuava como ordenador de despesas, ficando os denominados atos de gestão, todas as questões burocráticas e técnicas, inclusive assuntos inerentes à matéria tratada na presente TCE, sob a incumbência do secretariado municipal, em razão da descentralização", pois:
não participou de atos de gestão, tais como "autorização para licitação, assinatura dos termos de homologação e adjudicação e assinatura do respectivo contrato, haja vista que tais atos foram executados pelo ordenador de despesas da secretaria, cujas atribuições lhes foram conferidas nos termos da Lei Municipal 12/2004 e do Decreto Municipal 82/2006";
a tese da responsabilidade objetiva foi "totalmente execrada do ordenamento pátrio, eis que não mais se admite, modernamente, que um indivíduo reste penalizado sem que tenha concorrido, ao menos com culpa, para a perpetração de uma conduta delituosa";
o Regimento Interno do TCU determina a aplicação de penalidades apenas sobre o agente público que praticou o ato, o que não é o caso;
o Supremo Tribunal Federal deixou claro que "o delegante não pode responder por atos praticados pela autoridade delegada" (Mandado de Segurança 24.732 MC/DF, de relatoria do E. Ministro Celso de Melo) ;
não há como o prefeito ter conhecimento de tudo que os seus subordinados fazem, sob pena de ser absolutamente inviabilizada a gestão.
Alega ainda que houve a efetiva execução da obra pela vencedora do certame, sem desvio de recursos públicos, pois o objeto contratual foi devidamente realizado, sem sobrepreço, tendo sido devidamente proporcionado o benefício à população local:
na época da contratação, a empresa funcionava no endereço indicado nos dados do CNPJ, tendo, posteriormente, mudado "para o Município de Fortaleza, por motivos desconhecidos", ressaltando que "o endereço inicial continuou pertencendo à Goiana";
"não há que se falar, portanto, em fraude ou ausência de capacidade técnica operacional, em razão da simples mudança de endereço da sede da empresa";
a empresa Goiana tenha se utilizado, por um pequeno período, de estrutura emprestada por outra pessoa jurídica, tal fato não impossibilitaria a execução do contrato;
 não houve comprovação de dolo de sua parte.
Defende ainda o recorrente que, "inexiste mácula no fato da vencedora do certame ter mantido, tecnicamente, em todas os itens de sua proposta, a proporção entre os preços ofertados e os orçados pela contratante", pois   é "extremamente comum", as empresas do ramo da construção civil se utilizarem das tabelas da Sinapi (Sistema Nacional de Pesquisa de Custos e índices da Construção Civil) ou da Seinfra/CE. Alega que não houve prejuízo ao Erário e requer que suas contas sejam julgadas regulares com ressalvas.
A unidade técnica, com a anuência do Ministério Público junto ao TCU, propõe o desprovimento do recurso ao demonstrar que não foi trazido aos autos argumento que detenha o condão de modificar o acórdão combatido.
Feito breve histórico dos fatos, passo a decidir.
Ratifico o exame de admissibilidade (peça 494) , em que conheci dos presentes recursos por preencherem os requisitos atinentes à espécie.
O conjunto das defesas apresentados neste recurso é totalmente pernicioso à Administração Pública: por um lado os fiscais dos contratos qualificam suas atribuições como "função simplória" ou de simplesmente conferir documentos. Por outro, o ex-prefeito atribui a responsabilidade ao ordenador de despesas e à comissão de licitações.
No cenário montado pelos recorrentes, aos gestores restava apenas concordar com a fiscalização fictícia para que os gastos estivessem totalmente regulares e satisfatórios ao serviço comunitário que se propunham. A aceitação de tais teses equivaleria a tornar inócua a segregação de funções na Administração Pública.
Não devem prosperar os argumentos de Antônio Cesar Coe Pinto, responsável pela atestação dos boletins de medição e Arthemisio Asevedo Junior, engenheiro responsável pelo acompanhamento das obras, para tentar atribuir as irregularidades encontradas única e exclusivamente aos responsáveis pela licitação, quando empresa ficta supostamente realizou a construção de quadra esportiva. 
No Voto condutor do Acórdão 2816/2017-TCU-Plenário, o E. Ministro-Substituto Augusto Sherman Cavalcanti demonstrou claramente que as condutas dos recorrentes foram determinantes para a concretização da fraude diagnosticada:
" (...) a realização da licitação, sua condução, homologação, adjudicação, além da assinatura do contrato, atestação de serviços e assinatura de boletins de medição aferindo a construção pela empresa contratada, notas de empenho e pagamento, permitiram a concretização da fraude e/ou conluio, sob a forma de alinhamento dos preços e/ou diferença mínima nos valores apresentados, para recebimento de valores por empresa incapaz de executar a obra por ausência de estrutura operacional, situação que enseja a perda do nexo de causalidade entre os recursos e o que fora executado."
A fiscalização dos serviços executados ou do recebimento dos bens pelo preposto da Administração Pública é crucial para o sucesso da contratação. Tanto é assim que o art. 73, I, da Lei 8.666/1993 prevê que os responsáveis por tal etapa recebam as obras e os serviços contratados mediante termo circunstanciado, assinado pelas partes, após comprovada a adequação do objeto aos termos contratuais.
No caso concreto, a atestação dos serviços e as autorizações de pagamento foram emitidos sem o devido nexo de causalidade entre os pagamentos realizados e a obra executada. A jurisprudência deste Tribunal é farta no sentido de que a contratação de sociedade empresarial fictícia impede a comprovação da regular utilização dos recursos públicos canalizados para a consecução do objeto do mesmo contrato (Acórdãos 4703/2014 e 6986/2014, ambos da 1ª Câmara e de relatoria do E. Ministro Bruno Dantas, Acórdão 2246/2015-TCU-Primeira Câmara, de Relatoria do E. Ministro José Mucio Monteiro, Acórdão 758/2015-TCU-Plenário, de relatoria do E. Ministro Bruno Dantas e Acórdão 802/2014-TCU-Plenário, de minha relatoria) .
Sendo assim, não podem ser aceitos os argumentos de que a obra foi realizada, de que não houve débito nem atuação culposa dos recorrentes. Também não podem prosperar os argumentos do ex-prefeito, de que não há mácula no suposto alinhamento de preços praticado pela empresa contratada e que não houve prejuízo ao Erário. 
As irregularidades encontradas, que se avolumaram para formar o juízo de valor de que existia verdadeira organização orquestrada para fraudar as licitações do município, não se limitaram ao fato de as propostas terem seguido variações percentuais precisas de cada um dos itens. Pelo contrário, o que se verificou foi a profusão de indícios a apontar a existência do esquema de fraudes que incluiu o uso de convites para selecionar empresas, o alinhamento de preços nas licitações e a contratação de empresas de fachada.
Sendo assim, não há como acolher os argumentos do ex-prefeito, de que não pode ser responsabilizado pelos atos de natureza operacional. A imputação de responsabilidade a tais autoridades é possível, razoável e necessária nos casos de "irregularidades grosseiras, avaliadas sob enfoque amplo, ocorridas na condução de assuntos de sua competência", nos termos do Voto condutor do Acórdão 213/2002-TCU-Plenário, da lavra do E. Ministro Benjamin Zymler.
O fato de então exercer cargo político não implica, per si, a isenção do ex-prefeito de responsabilidade por irregularidades perpetradas em sua gestão. Pelo contrário, é perfeitamente possível a responsabilização, desde que comprovado que o agente tenha contribuído de alguma forma para as irregularidades, ou que delas teve conhecimento, ou, ainda, que houve omissão grave de sua parte (Acórdão 3576/2019-TCU-Primeira Câmara, relator E. Ministro Benjamin Zymler, 3.074/2019-TCU-2ª Câmara, relator E. Ministro Marcos Bemquerer Costa, 979/2019-TCU-Plenário, relator E. Ministro Vital do Rêgo, 2.769/2019-TCU-2ª Câmara, relator E. Ministro Augusto Nardes e 952/2019-TCU-Plenário, relator E. Ministro Walton Alencar Rodrigues) .
O afastamento da responsabilidade de agente público sob o manto da caracterização de sua atuação como agente político ocorre sob a ótica da excepcionalidade e da impossibilidade de se estabelecer a correlação entre a prática de ato omissivo ou comissivo de sua parte e o dano causado ao Erário, precipuamente pela dificuldade administrativa que o cargo ocupado pelo agente impõe no enfretamento diário das questões operacionais de sua gestão.
Não é a situação verificada no caso concreto, na qual o recorrente instituiu como política durante toda a sua gestão a prática ilegal de realizar licitações na modalidade de convite com empresas fictas, com a formação de quadrilha para fraudar os certames na municipalidade, cometendo irregularidades por meio do alinhamento dos preços apresentados pelas licitantes, resultando na restrição ao caráter competitivo, no direcionamento da licitação, e na contratação de empresa sem capacidade operacional para executar a obra, como restou demostrado pela auditoria que deu origem ao acórdão combatido.
A culpa lato sensu, no âmbito dos processos de contas, impõe-se como elemento essencial à responsabilização do administrador público. A inversão do ônus da prova prevista na legislação de regência (art. 93 do Decreto-Lei 200/1967) não pode ser entendida como hipótese de responsabilidade objetiva. O que existe, nos casos em que verbas públicas são confiadas a pessoas físicas ou jurídicas, é a presunção de culpa quanto à gestão desses recursos perante o poder público, a qual advém da infração à norma legal.
Na culpa presumida é perfeitamente possível ao gestor público comprovar que aplicou os valores a ele confiados com diligência, zelo e conforme as exigências legais, enfim, que seguiu o padrão de comportamento de um gestor probo, cuidadoso e leal, o que seria suficiente para isentá-lo de responsabilização, com a aprovação e julgamento regular de sua prestação de contas. 
Vale dizer, portanto, que na culpa presumida há espaço para o responsável apresentar elementos que afastem tal presunção, o que não é possível na responsabilidade objetiva, pois, neste caso, a culpa daquele que causa dano é indiferente para efeito de responsabilização.
Sobressai, no caso concreto, que somente atuando nos exatos ditames legais haverá a aplicação dos recursos públicos com a devida transparência e publicidade, princípios inerentes a esta atividade pública. Do contrário, o controle dos recursos estará sendo burlado, escancarando, assim, inúmeras possibilidades de desvio e de malversação dos valores que deveriam ser utilizados única e exclusivamente em benefício do bem comum. 
Diversamente do alegado pela defesa, a ação dos recorrentes foi fator preponderante para tentar ludibriar os órgãos de controle e, por conseguinte, a sociedade brasileira.
Presentes (i) as ações comissivas e antijurídicas dos recorrentes, (ii) a existência de dano quantificado nestes autos, (iii) o nexo de causalidade entre a negligência e a imperícia, caracterizadas pela falta de atuação dos servidores responsáveis pela fiscalização da execução dos serviços e (iv) a contratação de empresa de fachada, como parte de esquema de fraudes nas contratações municipais, com a prestação de serviços ao arrepio dos princípios da economicidade, da isonomia e do interesse público, está caracterizada a responsabilidade daqueles, o que já havia sido devidamente demonstrado no acórdão combatido.
Diante desses elementos, anuindo aos pareceres anteriores, conheço dos recursos para, no mérito, negar-lhes provimento.
Feitas essas considerações, voto por que o Tribunal acolha a minuta de acórdão que ora submeto à deliberação do colegiado.
TCU, Sala das Sessões Ministro Luciano Brandão Alves de Souza, em 20 de novembro de 2019.
MARCOS BEMQUERER COSTA
Relator